ACORDAO-COMPLETO-2567203

ACÓRDÃO 3386/2023 ATA 12/2023 - PRIMEIRA CÂMARA

VISTOS, relatados e discutidos estes autos de tomada de contas especial instaurada pelo Fundo Nacional de Saúde, em razão de irregularidades relacionadas ao Programa Farmácia Popular do Brasil,
ACORDAM os ministros do Tribunal de Contas da União, reunidos em sessão da 1ª Câmara, diante das razões expostas pelo relator, em:
9.1. rejeitar as alegações de defesa apresentadas por Núbia Silva de Freitas;
9.2. com fundamento nos arts. 1º, I, 16, III, "b" e "c", da Lei 8.443/1992 c/c os arts. 19 e 23, III, da mesma Lei e com arts. 1º, I, 209, II e III, 210 e 214, III, do RI/TCU, julgar irregulares as contas da empresária individual Núbia Silva de Freitas e condená-la ao pagamento das quantias a seguir especificadas, com a fixação do prazo de 15 (quinze) dias, a contar das notificações, para comprovar, perante o Tribunal (art. 214, III, "a", do RI/TCU) , o recolhimento das dívidas aos cofres do Fundo Nacional de Saúde, atualizadas monetariamente e acrescidas dos juros de mora, calculados a partir das datas discriminadas até a data dos recolhimentos, na forma prevista na legislação em vigor, abatendo-se, na oportunidade, os valores já ressarcidos:
	Data
	Valor (R$) 

	28/2/2014
	   1.122,66 

	28/2/2014
	      969,60 

	16/4/2014
	      975,90 

	16/4/2014
	   1.416,69 

	12/5/2014
	   1.491,60 

	12/5/2014
	   2.138,40 

	30/5/2014
	   2.650,80 

	30/5/2014
	   1.924,56 

	7/7/2014
	         51,60 

	7/7/2014
	   2.071,80 

	8/7/2014
	   2.152,44 

	31/7/2014
	   2.918,70 

	1º/8/2014
	   2.098,98 

	1º/9/2014
	   2.472,30 

	9/9/2014
	   2.059,56 

	1º/10/2014
	   2.388,60 

	2/10/2014
	      348,84 

	3/11/2014
	   2.532,90 

	3/11/2014
	      109,62 

	28/11/2014
	   1.996,11 

	1º/12/2014
	   2.904,90 

	14/1/2015
	   2.174,58 

	14/1/2015
	   2.961,30 

	9/2/2015
	         24,00 

	9/2/2015
	   3.996,00 

	10/2/2015
	   2.282,85 

	3/3/2015
	         30,30 

	3/3/2015
	   2.197,26 

	3/3/2015
	   4.367,40 

	3/3/2015
	         29,33 

	2/4/2015
	         10,18 

	2/4/2015
	         31,20 

	2/4/2015
	   4.052,40 

	2/4/2015
	   1.825,74 

	5/5/2015
	         33,10 

	5/5/2015
	      168,30 

	5/5/2015
	   4.438,50 

	5/5/2015
	   2.478,60 

	12/6/2015
	   5.202,30 

	12/6/2015
	         23,40 

	15/6/2015
	   2.519,37 

	3/7/2015
	         14,10 

	3/7/2015
	   5.758,80 

	6/7/2015
	         29,33 

	6/7/2015
	   2.908,98 

	5/8/2015
	         70,80 

	5/8/2015
	   6.165,60 

	6/8/2015
	   2.773,98 

	31/8/2015
	         19,20 

	31/8/2015
	   1.865,16 

	31/8/2015
	   5.195,40 

	14/10/2015
	   1.581,12 

	14/10/2015
	   4.179,60 

9.3. aplicar à Sra. Núbia Silva de Freitas a multa prevista no art. 57 da Lei 8.443/1992 c/c o art. 267 do RI/TCU, no valor de R$ 19.000,00 (dezenove mil reais) , com a fixação do prazo de 15 (quinze) dias, a contar das notificações, para comprovar, perante o Tribunal (art. 214, III, "a", do RI/TCU) , o recolhimento das dívidas aos cofres do Tesouro Nacional, atualizadas monetariamente desde a data do acórdão até a dos efetivos recolhimentos, se forem pagas após o vencimento, na forma da legislação em vigor;
9.4. autorizar, desde logo, nos termos do art. 28, II, da Lei 8.443/1992, a cobrança judicial das dívidas, caso não atendidas as notificações;
9.5. autorizar, desde logo, se requerido, com fundamento no art. 26 da Lei 8.443/1992, c/c o art. 217, §§ 1º e 2º, do RI/TCU, o parcelamento das dívidas em até 36 parcelas, incidindo, sobre cada parcela, corrigida monetariamente, os correspondentes acréscimos legais, fixando-lhe o prazo de 15 (quinze) dias, a contar do recebimento da notificação, para comprovar, perante o Tribunal, o recolhimento da primeira parcela, e de 30 (trinta) dias, a contar da parcela anterior, para comprovar o recolhimento das demais parcelas, devendo incidir, sobre cada valor mensal, atualizado monetariamente, os juros de mora devidos, no caso do débito, na forma prevista na legislação em vigor, alertando a responsável de que a falta de comprovação do pagamento de qualquer parcela importará o vencimento antecipado do saldo devedor, nos termos do § 2º do art. 217 do Regimento Interno deste Tribunal;
9.6. encaminhar cópia desta deliberação à Procuradoria da República no Estado de Minas Gerais, em cumprimento ao disposto no § 3º do art. 16 da Lei 8.443/1992;
9.7. enviar cópia deste acórdão ao Fundo Nacional de Saúde e à responsável; 
9.8. informar aos interessados que o inteiro teor da presente deliberação estará disponível para consulta no dia seguinte à sua oficialização, no endereço www.tcu.gov.br/acordaos.

Tomada de contas especial instaurada em razão da não comprovação da regular aplicação dos recursos repassados ao Programa Farmácia Popular do Brasil.

Primeira Câmara

Fundo Nacional de Saúde (FNS).

3. Responsáveis/Interessado:
3.1. Responsáveis: Núbia Silva de Freitas (07.938.107/0001-24); Núbia Silva de Freitas (687.764.03653).

13.1. Ministros presentes: Walton Alencar Rodrigues (Presidente) e Jhonatan de Jesus.
13.2. Ministro-Substituto convocado: Weder de Oliveira (Relator).

WEDER DE OLIVEIRA

Em exame, processo de tomada de contas especial (TCE) instaurada pelo Fundo Nacional de Saúde (FNS) , na qual foi responsabilizada a empresária individual Núbia Silva de Freitas, em decorrência de irregularidades na comprovação das dispensações dos medicamentos no âmbito do Programa Farmácia Popular do Brasil, no período de 28/2/2014 a 14/10/2015.
2.	Para contextualizar os fatos, as análises e os encaminhamentos do processo, reproduzo, com ajustes de forma, a instrução da então Secretaria de Controle Externo de Tomada de Contas Especial (SecexTCE) , inserta à peça 48 dos presentes autos:
"INTRODUÇÃO
Cuidam os autos de Tomada de Contas Especial instaurada pelo Fundo Nacional de Saúde/Ministério da Saúde (FNS/MS) , em desfavor da empresária individual Sra. Nubia Silva de Freitas, em razão da aplicação irregular de recursos do Sistema Único de Saúde (SUS) no âmbito do Programa Farmácia Popular do Brasil - Aqui Tem Farmácia Popular (PFPB) , no período de 28/2/2014 a 14/10/2015, o que teria ocasionado um prejuízo de R$ 106.204,74, em valores históricos, aos cofres do FNS.
HISTÓRICO
Programa Farmácia Popular do Brasil
2.	O Farmácia Popular do Brasil é um programa do Governo Federal que procura ampliar o acesso da população a medicamentos necessários para o tratamento de doenças com grande ocorrência no país.
3.	As farmácias e drogarias que aderem ao programa fornecem aos cidadãos, de forma gratuita, medicamentos para o tratamento de hipertensão, diabetes e asma. Além destes, são disponibilizados, com até 90% de desconto, medicamentos para rinite, dislipidemia, doença de Parkinson, osteoporose, glaucoma, anticoncepcionais e fraldas geriátricas. 
4.	Para ter acesso ao medicamento, o cidadão precisa comparecer ao estabelecimento credenciado portando CPF próprio, receita médica válida e documento com foto, bem como assinar o cupom vinculado e o cupom fiscal no ato da aquisição.
5.	Para cada dispensação realizada, o Ministério da Saúde reembolsa o comerciante conforme a tabela de referência de preços de medicamentos, disponibilizada em: http://portalms.saude.gov.br/acoes-e-programas/farmacia-popular/legislacao.
6.	O cadastro dos estabelecimentos da rede privada de comércio farmacêutico se dá mediante a entrega da documentação solicitada e o preenchimento do formulário de inscrição e do Requerimento e Termo de Adesão (RTA) .
7.	A participação no Programa Farmácia Popular do Brasil - PFPB é voluntária e as farmácias e drogarias que pretendem participar devem assinar termo no qual declaram estar cientes do conteúdo e das exigências da Portaria que rege o Programa, as quais aceitam e se comprometem a cumprir.
Auditoria do Denasus e Instauração da TCE
8.	A presente TCE originou-se de constatações do Departamento Nacional de Auditoria do SUS (Denasus) em auditoria realizada entre 15/8/2016 e 31/10/2016, com a finalidade de avaliar a execução do Programa Farmácia Popular do Brasil pela empresária individual Sra. Nubia Silva de Freitas, abrangendo o período de fevereiro de 2014 a outubro de 2015, com foco no cumprimento das normas estabelecidas pela Portaria GM/MS nº 971/2012, vigente de 15/5/2012 a 27/1/2016, que dispõe sobre o Programa Farmácia Popular do Brasil.
9.	De acordo com o Relatório de Auditoria nº 16827 do Denasus e seus anexos (peças 1-2) , foram constatadas irregularidades que representavam débito de R$ 106.204,74, em valores históricos. 
10.	Foram constatadas, no referido Relatório, as seguintes irregularidades:
10.1.	Irregularidade nas dispensações e/ou na documentação comprobatória de dispensações de medicamentos do Programa Farmácia Popular do Brasil, caracterizada por:
a)	registro de dispensação de medicamentos sem notas fiscais que comprovem a aquisição, contrariando o disposto nos arts. 23, 39 e 40 da Portaria GM/MS nº 971/2012, vigente de 15/5/2012 a 27/1/2016. Evidência: constatações 454931 e 454933 (peça 1, p. 8-10) ;
b)	apresentação de cupom fiscal, cupom vinculado e/ou receitas médicas com irregularidades, contrariando o disposto no art. 40 da Portaria GM/MS nº 971/2012, vigente de 15/5/2012 a 27/1/2016. Evidência: constatação 454930 (peça 1, p. 6-7) .
11.	O detalhamento do débito apurado pelo Denasus consta da peça 1, p. 12-28. 
12.	Diante das constatações o Denasus deu oportunidade de defesa à responsável, em obediência aos princípios constitucionais que asseguram o direito ao contraditório e à ampla defesa, como demonstra a notificação expedida em 21/10/2016 (peça 8) . Conforme cita o Relatório de Auditoria nº 16827, a responsável apresentou justificativas, as quais lograram afastar parcialmente as irregularidades apontadas. 
13.	Superada a fase de defesa administrativa, foram emitidas notificações de cobrança pela Secretaria Executiva do FNS à responsável, em ofícios emitidos em 7/12/2017 (peças 12 e 14) .
14.	Assim, o motivo que levou à instauração da presente Tomada de Contas Especial está materializado por prejuízo causado pela empresária individual, Sra. Nubia Silva de Freitas, ao Programa Farmácia Popular do Brasil, no valor histórico de R$ 106.204,74, no período de 28/2/2014 a 14/10/2015, tendo em vista irregularidades que contrariaram as normas vigentes à época, especialmente a Portaria GM/MS nº 971/2012, vigente de 15/5/2012 a 27/1/2016, frente às constatações apontadas no Relatório de Auditoria nº 16827 do Denasus (peça 1) e consolidadas na Matriz de Responsabilização acostada pelo órgão instaurador (peça 25) .
15.	Com base no Relatório de Auditoria do Denasus e com fundamento na IN/TCU 71/2012, alterada pela IN/TCU 76/2016 e DN/TCU 155/2016, o Fundo Nacional de Saúde autorizou a instauração de Tomada de Contas Especial (peça 21) .
16.	O Relatório Completo do Tomador de Contas Especial nº 334/2020 (peça 26) registra a apuração de fatos, a quantificação do dano, bem como a identificação da responsável, nos termos do art. 2º da IN TCU 71/2012.
17.	Registra, ainda, que foi dada oportunidade de defesa à responsável, conforme as notificações relacionadas no item 'V' do relatório do tomador, expedidas visando a regularização das contas e o ressarcimento do dano (peça 26) . 
18.	Por fim, o tomador de contas concluiu pela responsabilização da empresária individual Sra. Nubia Silva de Freitas, quantificando-se o débito no valor de R$ 156.968,57, atualizado em 3/7/2020 (peça 26, p. 1) . A inscrição em conta de responsabilidade, no SIAFI, foi efetuada mediante a Nota de Lançamento de Sistema nº 2020NS046088, de 3/6/2020 (peça 27) .
19.	Uma vez concluída a TCE no âmbito do Fundo Nacional de Saúde, esta foi remetida à Controladoria-Geral da União, a qual emitiu o 	Relatório de Auditoria nº 2011/2020 (peça 29) , que anui com as conclusões do Relatório de Auditoria nº 16827 do Denasus (peça 1) e Relatório de Tomada de Contas Especial nº 334/2020 (peça 26) . 
20.	Diante disso, a Secretaria de Controle Interno certificou a irregularidade das contas (peça 30) , acompanhado do parecer do dirigente do órgão de controle interno (peça 31) , tendo o Ministro de Estado da Saúde registrado o conhecimento das conclusões daquele órgão de controle interno (peça 32) . 
21.	Autuada no TCU em 29/1/2021, foi realizada Instrução Preliminar com proposta de citação (peça 35) da empresária individual Nubia Silva de Freitas (CPF XXX.764.036-XX, CNPJ 07.938.107/0001-24) , a qual obteve parecer favorável da Subunidade (peça 36) e da Unidade (peça 37) . 
22.	A responsável foi citada por meio dos seguintes expedientes:
	Natureza
	Comunicação 
	Data de expedição
	Peça
	Destinatário
	Origem do endereço
	Data da ciência ou motivo da devolução
	Peça da ciência
	Peça da Resposta

	Citação
	Ofício 28773/2021-Seproc
	22/06/2021
	39
	Nubia Silva de Freitas
	Receita Federal
	28/06/2021
	40
	41, 42, 43, 44, 45

23.	No dia 9/7/2021, foi juntada procuração outorgando ao Sr. Cortopassi Macêdo Tostes, OAB/MG 30.634, poderes para representar a Sra. Nubia Silva de Freitas (peça 46) . 
24.	No dia 9/7/2021, a Sra. Nubia Silva de Freitas apresentou suas alegações de defesa (peça 41) .
AVALIAÇÃO DA OCORRÊNCIA DE PRESCRIÇÃO
25.	Em relação à prescrição, o Supremo Tribunal Federal - STF, no Recurso Extraordinário - RE 636.886, fixou a tese, com repercussão geral reconhecida, de que 'é prescritível a pretensão de ressarcimento ao erário fundada em decisão de Tribunal de Contas' (Tema 899) . Posteriormente, o próprio TCU regulamentou o assunto por meio da Resolução TCU 344, de 11/10/2022, publicada em 21/10/2022, à luz do disposto na Lei 9.873/1999, estabelecendo que 'prescrevem em cinco anos as pretensões punitiva e de ressarcimento' nos processos de controle externo, conforme o art. 2º, da referida norma.
26.	Quanto ao termo inicial da contagem do prazo prescricional, o art. 4º prevê o seguinte:
'Art. 4° O prazo de prescrição será contado:
I - da data em que as contas deveriam ter sido prestadas, no caso de omissão de prestação de contas;
II - da data da apresentação da prestação de contas ao órgão competente para a sua análise inicial;
III - do recebimento da denúncia ou da representação pelo Tribunal ou pelos órgãos de controle interno, quanto às apurações decorrentes de processos dessa natureza;
IV - da data do conhecimento da irregularidade ou do dano, quando constatados em fiscalização realizada pelo Tribunal, pelos órgãos de controle interno ou pelo próprio órgão ou entidade da Administração Pública onde ocorrer a irregularidade;
V - do dia em que tiver cessado a permanência ou a continuidade, no caso de irregularidade permanente ou continuada.'
27.	No que se refere às causas de interrupção da prescrição, o art. 5º dispõe:
'Art. 5º A prescrição se interrompe:
I - pela notificação, oitiva, citação ou audiência do responsável, inclusive por edital; 
II - por qualquer ato inequívoco de apuração do fato;
III - por qualquer ato inequívoco de tentativa de solução conciliatória; 
IV - pela decisão condenatória recorrível.
§ 1° A prescrição pode se interromper mais de uma vez por causas distintas ou por uma mesma causa desde que, por sua natureza, seja repetível no curso do processo.
§ 2° Interrompida a prescrição, começa a correr novo prazo a partir do ato interruptivo.
§ 3º Não interrompem a prescrição o pedido e concessão de vista dos autos, emissão de certidões, prestação de informações, juntada de procuração ou subestabelecimento e outros atos de instrução processual de mero seguimento do curso das apurações.'
28.	No caso concreto, por se tratar de irregularidade continuada, o termo inicial da contagem do prazo prescricional é a data do último fato gerador (art. 4º, V) : 14/10/2015.
29.	Ademais, verificam-se, nos presentes autos, os seguintes eventos processuais interruptivos da prescrição, ocorridos tanto na fase interna, quanto na fase externa desta TCE:
29.1.	Fase interna:
a)	notificação para apresentação de defesa, expedida em 21/10/2016 (peça 8) , entregue em 31/10/2016 (peça 9) ; 
b)	emissão do Relatório de Auditoria nº 16827, em 22/12/2016 (peça 1) ;
c)	notificações de cobrança, expedidas em 7/12/2017 (peças 12 e 14) , recebidas em 4/1/2018 (peças 13 e 15) ;
d)	despacho de instauração da TCE, emitido em 2/7/2020 (peça 21) ;
e)	emissão do Relatório Completo do Tomador de Contas Especial nº 334/2020, em 6/7/2020 (peça 26) ;
f)	emissão do Relatório da CGU nº 2011/2020, em 4/11/2020 (peça 29) .
29.2.	Fase externa:
a)	autuação da Tomada de Contas Especial no âmbito do Tribunal de Contas da União, em 29/1/2021;
b)	instrução com proposta de citação, de 1º/6/2021 (peças 35 a 37) ;
c)	citação, realizada no âmbito do TCU, em 22/6/2021 (peça 39) , recebido em 28/6/2021 (peça 40) .
30.	Ao se analisar o termo inicial da contagem do prazo de prescrição, bem como a sequência de eventos processuais indicados no item anterior, os quais têm o condão de interromper a fluência do prazo prescricional, nos termos do art. 5º da Resolução TCU n. 344/2022, conclui-se que não houve o transcurso do prazo de 5 (cinco) anos entre cada evento processual e o seguinte. Portanto, levando-se em consideração o entendimento do STF acima mencionado, bem como a vigente regulamentação do Tribunal, não ocorreu, nos autos, a prescrição da pretensão sancionatória e ressarcitória para o TCU.
Avaliação da Prescrição Intercorrente no âmbito do Tribunal
31.	A RESOLUÇÃO - TCU 344, de 11 de outubro de 2022, estabelece que:
'Art. 8º Incide a prescrição intercorrente se o processo ficar paralisado por mais de três anos, pendente de julgamento ou despacho, sem prejuízo da responsabilidade funcional decorrente da paralisação, se for o caso. 
§ 1° A prescrição intercorrente interrompe-se por qualquer ato que evidencie o andamento regular do processo, excetuando-se pedido e concessão de vista dos autos, emissão de certidões, prestação de informações, juntada de procuração ou subestabelecimento e outros atos que não interfiram de modo relevante no curso das apurações.
§ 2° As causas suspensivas e interruptivas da prescrição principal também suspendem ou interrompem a prescrição intercorrente.'
32.	Levando-se em consideração a vigente regulamentação do Tribunal, bem como os eventos processuais interruptivos da prescrição na fase externa, conclui-se que não houve o transcurso do prazo de 3  (três) anos entre cada evento processual e o seguinte, e consequentemente não ocorreu a prescrição intercorrente.
ANÁLISE DOS PRESSUPOSTOS DE PROCEDIBILIDADE DA IN/TCU 71/2012
Viabilidade do Exercício do Contraditório e Ampla Defesa
33.	Verifica-se que não há prejuízo ao contraditório e à ampla defesa, uma vez que não houve o transcurso de mais de dez anos desde o fato gerador sem que tenha havido a notificação dos responsáveis pela autoridade administrativa federal competente (art. 6º, II, c/c art. 19 da IN/TCU 71/2012, modificada pela IN/TCU 76/2016) , pois os recursos transferidos e as despesas impugnadas referem-se aos exercícios de 2014 a 2015, e a responsável foi notificada sobre as irregularidades pela autoridade administrativa competente em 21/10/2016 (peça 8) .
Valor de Constituição da TCE
34.	Verifica-se, também, que o valor atualizado do débito apurado (sem juros) em 1/1/2017 é de R$ 122.427,32, portanto superior ao limite mínimo de R$ 100.000,00, na forma estabelecida conforme os arts. 6º, I, e 19 da IN/TCU 71/2012, modificada pela IN/TCU 76/2016.
VERIFICAÇÃO DA EXISTÊNCIA DE OUTROS DÉBITOS
35.	Em atenção ao comando contido no item 9.4 do Acórdão 1772/2017-TCU-Plenário (Relator Ministro-Substituto Augusto Sherman Cavalcanti) , e em atendimento ao disposto no art. 6º, § 1º, da Instrução Normativa TCU 71/2012, informa-se que não foi constatada a existência de outros débitos imputáveis à responsável arrolada nestes autos em demais processos em tramitação no Tribunal. 
EXAME TÉCNICO
Esgotamento da via administrativa do Ministério da Saúde para ressarcimento do dano
36.	Preliminarmente, oportuno consignar que, nos termos do art. 23, § 1º, do Decreto 7.827/2012, que regulamenta a Lei Complementar 141/2012, e item 9.3.5.2 do Acórdão 1072/2017-TCU-Plenário (Relator Ministro Bruno Dantas) , foram esgotadas, na via administrativa de controle interno do Ministério da Saúde, as medidas para ressarcimento do dano, conforme notificações à responsável em 7/12/2017 (peças 12 e 14) .
Caracterização das irregularidades geradoras do dano ao erário
37.	Extrai-se da situação sintetizada na seção 'histórico' desta instrução que o tomador de contas identificou como ilícito gerador do dano as seguintes irregularidades, o que teria ocasionado um prejuízo de R$ 106.204,74:
37.1.	Irregularidade nas dispensações e/ou na documentação comprobatória de dispensações de medicamentos do Programa Farmácia Popular do Brasil, caracterizada por:
a)	 Ocorrência 1: registro de dispensação de medicamentos sem notas fiscais que comprovem a aquisição;
Dispositivos violados: arts. 23, 39 e 40 da Portaria GM/MS nº 971/2012, vigente de 15/5/2012 a 27/1/2016; 
Responsável: Sra. Nubia Silva de Freitas, empresária individual, no período de 28/2/2014 a 14/10/2015;
Conduta: não apresentar notas fiscais que comprovem a compra e a existência em estoque dos medicamentos dispensados;
Evidência:  Constatações 454931 e 454933 do Relatório de Auditoria nº 16827 do Denasus (peça 1, p. 8-10) ;
b)	Ocorrência 2: apresentação de cupom fiscal, cupom vinculado e/ou receitas médicas com irregularidades;
Dispositivos violados: art. 40 da Portaria GM/MS nº 971/2012, vigente de 15/5/2012 a 27/1/2016;
Responsável: Sra. Nubia Silva de Freitas, empresária individual, no período de 28/2/2014 a 14/10/2015;
Conduta: apresentar cupom fiscal, cupom vinculado e/ou receitas médicas com irregularidades e/ou realizar registro de dispensação de medicamentos de forma divergente ao constante desses documentos;
Evidência: Constatação 454930 do Relatório de Auditoria nº 16827 do Denasus (peça 1, p. 6-7) .
Responsabilização da Pessoa Física dos Empresários Individuais
38.	Devido ao caráter convenial conferido à relação entre o poder público e o particular no âmbito do Programa Farmácia Popular do Brasil, conforme claramente explicitado nas Portarias que o regem, a jurisprudência do TCU tem se solidificado no sentido de que sejam responsabilizados, além da pessoa jurídica, também seus administradores, pessoalmente, a comprovar a regular aplicação dos recursos públicos desse programa submetidos às suas decisões. Nesse diapasão, acerca das irregularidades constatadas na execução do PFPB, julgados recentes do TCU, a exemplo dos Acórdãos 3796/2020-TCU-Primeira Câmara (Relator Ministro Vital do Rêgo) , 2395/2020-TCU-Primeira Câmara (Relator Ministro-Substituto Weder de Oliveira) , e 2386/2020-TCU-Primeira Câmara (Relator Ministro Augusto Sherman) , têm responsabilizado a pessoa jurídica da farmácia/drogaria credenciada em solidariedade com a pessoa física dos seus administradores, não pelo instituto da desconsideração da personalidade jurídica, mas pela obrigação de prestar contas decorrente da natureza convenial da relação jurídica estabelecida. 
39.	Sobre o assunto é claro o voto condutor do Acórdão 5259/2018-TCU-Primeira Câmara, (Relator Ministro Vital do Rêgo) :
'Com relação à matéria de fato, como bem ressaltou o MPTCU, a norma que instituiu o PFPB (art. 2º, II, da Portaria 184/2011, sucedido pelo art. 2º, II, Portaria 111/2016) atribuiu ao programa, expressamente, a natureza de convênio, por meio do qual é outorgado ao particular (farmácia ou drogaria integrante da rede privada) a gestão de recursos públicos. Assim, ao assumir voluntariamente o múnus público de gestão de recursos do PFPB, o particular se submete à obrigação de prestar contas, conforme disposto no artigo 70, parágrafo único, da Constituição, e, eventual responsabilização em caso mau uso dos recursos geridos, consoante dispõe o artigo 71, II, da CF/1988.
Nesse contexto, compartilho o entendimento do MPTCU, no sentido de que, ao se considerar a gestão de recursos públicos no âmbito de uma pessoa jurídica de direito privado, as decisões das pessoas naturais administradoras dessa pessoa jurídica determinam a destinação a ser dada àqueles recursos públicos. Isso faz com que, além da pessoa jurídica, também seus administradores sejam obrigados, pessoalmente, a comprovar a regular aplicação dos recursos públicos submetidos às suas decisões, a exemplo do que deliberou esta Corte no Acórdão 8969/2016-TCU-Segunda Câmara (Relator Ministro Raimundo Carreiro) .'
40.	Nos casos em que o estabelecimento comercial farmacêutico possui a natureza jurídica de empresa individual, o art. 2º do Decreto-Lei 1.706, de 23 de outubro de 1979 esclarece que as empresas individuais se equiparam a pessoa jurídica apenas para fins fiscais. Dessa forma, por não ser efetivamente uma pessoa jurídica, responde apenas a pessoa física do empresário individual.
41.	Nesse sentido se manifestou o Ministro Vital do Rego no voto condutor do Acórdão 4508/2020-TCU-Primeira Câmara:
'19. Não há dúvidas, na jurisprudência desta Corte de Contas, que a empresa individual não tem personalidade diversa e separada do titular, constituindo-se como única pessoa com único patrimônio, tanto assim que é desnecessária a desconsideração da personalidade jurídica para a condenação de responsável empresário individual. Nesse sentido, os Acórdão 2386/2020-TCU-Primeira Câmara (relator Min. Augusto Sherman) , 4.476/2019-TCU-2ª Câmara (Min. Subst. Marcos Bemquerer) , 8.698/2019-TCU-2ª Câmara (relator Min. Aroldo Cedraz) , 3.201/2018-TCU-2ª Câmara (relator Min. Aroldo Cedraz) , 10.922/2016-TCU-2ª Câmara (Min. Subst. André de Carvalho) , 4.784/2014-TCU1ª Câmara (Min. Benjamin Zymler) e 2.737/2013- TCU-Plenário (Rel. Min. José Jorge) , 1.563/2012TCU-Plenário (Min. Subst. Marcos Bemquerer) , dentre outros.'
42.	Esse mesmo entendimento é espelhado na doutrina e jurisprudência pátrias, onde o empresário individual, conquanto esteja inscrito no Cadastro Nacional de Pessoas Jurídicas, não é considerado pessoa jurídica, pois equivale a um comerciante exercendo atos de comércio individualmente. Nesse decisum, ao acatar sugestão do representante do Ministério Público, o relator, ao tempo que destacou que o responsável é a pessoa física, adotou posicionamento no sentido de que todas as referências ao empresário individual no processo trarão o seu CPF e o seu CNPJ.
43.	Mais recentemente, no entanto, os Acórdão 5797/2020-TCU-Primeira Câmara, Relator Ministro Benjamin Zymler, e 1.089/2020-TCU-2ª Câmara, Relatora Ministra Ana Arraes, defenderam a condenação solidária da empresa individual e do empresário, sempre com o intuito de conferir maior eficácia na busca de bens e no ressarcimento em fase de execução de dívida, posição que passou a ser adotada pelo Tribunal. No caso em tela, no entanto, foi realizada a citação apenas da empresária individual, nos moldes do antigo entendimento.
44.	O caso concreto tratado nesta TCE envolve a empresária individual Sra. Nubia Silva de Freitas (CPF XXX.764.036-XX, CNPJ 07.938.107/0001-24) .
45.	Considerando os ilícitos acima identificados, a imputação de responsabilidade atende aos pressupostos estabelecidos na jurisprudência desta Corte de Contas. Com efeito, há elementos para individualizar as condutas, o nexo de causalidade entre estas e as irregularidades geradoras do dano, bem como está caracterizada a atuação, no mínimo culposa, da responsável, conforme resumido na matriz de responsabilização anexa a esta instrução e demonstrado na descrição das ocorrências listadas no tópico retro 'Caracterização das irregularidades geradoras do dano ao erário'.
46.	Encontram-se, dessa forma, elementos probatórios nos autos que autorizam a responsabilização da Sra. Nubia Silva de Freitas, na condição de empresária individual.  
47.	Na seara do Direito Financeiro, é cediço que cabe ao responsável demonstrar, por meio da documentação exigida nos normativos do PFPB, a boa e regular aplicação dos recursos públicos federais geridos no âmbito do referido programa, ainda que tais recursos financeiros lhes tenham sido repassados posteriormente à dispensação dos medicamentos, pois fora feito com base nas informações prestadas pelo estabelecimento comercial farmacêutico à luz das exigências previamente estabelecidas e aceitas pelo ente privado. 
48.	Cabia à responsável comprovar, por meio de documentos hábeis (notas fiscais de entrada, receitas médicas, cupons vinculados, cupons fiscais etc.) , que as dispensações de medicamentos respeitaram os normativos do programa.
Citações
49.	Em cumprimento ao Despacho do Secretário da Secex-TCE (peça 37) , foi promovida a citação da responsável por meio dos seguintes expedientes:
	Natureza
	Comunicação 
	Data de expedição
	Peça
	Destinatário
	Origem do endereço
	Data da ciência ou motivo da devolução
	Peça da ciência
	Peça da Resposta

	Citação
	Ofício 28773/2021-Seproc
	22/06/2021
	39
	Nubia Silva de Freitas
	Receita Federal
	28/06/2021
	40
	41, 42, 43, 44, 45

Alegações de defesa
50.	No documento constante da peça 41, a responsável apresentou as seguintes alegações/informações:
Primeira alegação
51.	Alega que a Constituição Federal, nos termos de seu artigo 5º, LV, garantiria a todos os litigantes o direito à ampla defesa, seja no processo judicial, seja no processo administrativo, a qual seria descrita pela doutrina pátria como a possibilidade dada aos litigantes de trazerem ao processo todo e qualquer meio de prova admitido em Direito, em especial aqueles taxativamente descritos no Código de Processo Civil, que seria o diploma procedimental norteador de todo o sistema processual brasileiro.
52.	Alega que, assim sendo, seria fácil verificar que todo e qualquer processo, assim como os que tramitam no âmbito administrativo, como a Tomada de Contas Especial, deve possibilitar às partes o acesso irrestrito aos meios de provas, até mesmo para que o futuro julgamento esteja escorado na verdade real ou material, cuja busca deve ser incansável por todos aqueles que operam o ordenamento jurídico.
53.	Alega que, no Tribunal de Contas da União, no entanto, o direito à ampla defesa não seria observado, já que este impossibilitaria a produção e utilização de certas espécies de provas, tais como depoimentos pessoais ou testemunhos orais. Alega, dessa forma, que o TCU, por seu procedimento restrito, estaria afrontando o texto Constitucional ao mitigar o direito à ampla defesa, bem como colocaria a busca pela verdade real em segundo plano.
54.	Alega, portanto, que a sistemática atual, além de representar o afastamento da Corte de Contas do ideal de justiça, tornaria nula todas as decisões proferidas nos autos de processos administrativos em teria sido requerida a produção de prova oral ou técnica, com a indevida prevalência à verdade meramente formal e a evidente negação aos maiores pilares do estado democrático de direito.
Análise
55.	No processo de controle externo, diversamente do que ocorre no processo civil ou no processo penal, não há audiência de instrução e julgamento assegurando a manifestação oral das partes no processo, tampouco há fase de interrogatório ou possibilidade de se apresentar alegações finais, dada a ausência de previsão legal nesse sentido. Vale dizer, o processo de contas possui nítida feição documental, não se admitindo a produção de prova testemunhal ou o interrogatório das partes (Acórdão 10941/2018-TCU-Primeira Câmara, Rel. Ministro Benjamin Zymler) .
56.	Nos termos do art. 162 do RI/TCU, as provas que a parte quiser produzir perante o Tribunal devem sempre ser apresentadas de forma documental, mesmo as declarações pessoais de terceiros.
57.	Não assiste, dessa forma, razão à defendente.
Segunda alegação
58.	Alega que teria apresentado os cupons e receitas médicas solicitados pelo Denasus, bem como teria a ele esclarecido, à época da auditoria, que sempre teria zelado para que todas as dispensações seguissem os critérios exigidos pelas portarias vigentes, dentro do pouco conhecimento que tinha sobre o assunto, aliado à completa falta de informação a respeito. Alega, no entanto, que erros seriam passíveis de ocorrer, mas que jamais teria havido má-fé quando deixou de cumprir com qualquer requisito.
59.	Alega ainda que a cidade de Campina Verde/MG possuiria, entre zona rural e urbana, quase 20 mil habitantes, sendo uma cidade pequena, onde todos se conheceriam ou possuiriam parentesco, e que ficaria, muitas das vezes, difícil dizer não a um pedido de um cliente. Exemplo claro dessa ocorrência seria quando a receita médica vinha sem o endereço do paciente pois o prescritor não o teria inserido ou, em alguns casos, teria se negado a inserir, restando para o estabelecimento comercial assumir a responsabilidade pela dispensação para não ter que negar o atendimento ao usuário do PFPB. Alega, no entanto, ter conhecimento de que tais esclarecimentos não possuem o condão de justificar as eventuais irregularidades e/ou falhas ocorridas.
60.	Com relação ao 'registro de dispensação de medicamentos sem notas fiscais que comprovem a aquisição', alega ter detectado que as divergências teriam ocorrido por erro ao dispensar o medicamento com o código de barras errado, por completa e total falta de informação e ausência de conhecimento da portaria em vigência, o que seria um erro meramente operacional, não havendo má-fé por parte da defendente.
61.	Alega que, embora no âmbito do TCU a análise seja feita sob o ponto de vista objetivo, sem que seja necessária a comprovação da má-fé, mas apenas da ausência de boa-fé objetiva, seria certo que é considerado de boa-fé o responsável que, embora possa até ter concorrido para o dano ao erário ou qualquer outra irregularidade - o que não seria o caso em comento, já que a defendente, além de desinformada, também não tinha conhecimento exato das normas pertinentes à matéria - seguiu as normas pertinentes à espécie, como ainda, os preceitos e os princípio de direito.
62.	Alega, dessa forma, que seria perfeitamente possível atestar a boa-fé da defendente, já que a essa não era possível ter consciência da ilicitude dos atos, mesmo diante de certa clareza dos normativos a que estava submetida, não podendo, assim, lhe ser exigida conduta diversa, até porque a defendente, muito embora de origem financeira humilde, sempre soube cumprir com suas obrigações diárias, mesmo diante das dificuldades por que passaria em seu dia a dia.
63.	Alega ainda que a Unidade Técnica não teria apontado a existência de má-fé por parte da defendente, sobretudo porque os atos teriam sido embasados na melhor das intenções, sem nenhuma intenção ilícita, além de não ter sido gerado recorrente dano para o Erário. Alega que a severidade na apuração da aplicação dos recursos do SUS, por meio da Tomada de Contas Especial instaurada pelo Fundo Nacional de Saúde/Ministério da Saúde (FNS/MS) , mesmo diante da documentação apresentada pela defendente, extrapolaria as raias do absurdo.
64.	Alega que a suposta desatenção em relação a algumas formalidades pela defendente não deveria ensejar a aplicação de qualquer sanção (multa) , ou mesmo prejudicá-la com a estimativa de aportes vultosos, bem fora de sua realidade financeira. Alega que haveria também de ser sobrelevado o caráter pedagógico, trazendo-se sempre um alerta para o gestor acerca do modus operandi mais correto.
65.	Solicita, dessa forma, que sejam acolhidas as alegações de defesa apresentadas, para o fim de não aceitar o valor oriundo das infrações administrativas imputadas, com a extinção de todos os seus efeitos legais, além de rechaçar a aplicação de eventual multa.
Análise
66.	De acordo com o Relatório de Auditoria nº 16827 do Denasus e seus anexos (peças 1-2) , foi constatada irregularidade nas dispensações e/ou na documentação comprobatória de dispensações de medicamentos do Programa Farmácia Popular do Brasil, caracterizada por:
a)	 registro de dispensação de medicamentos sem notas fiscais que comprovem a aquisição, contrariando o disposto nos arts. 23, 39 e 40 da Portaria GM/MS nº 971/2012, vigente de 15/5/2012 a 27/1/2016. Evidência: constatações 454931 e 454933 (peça 1, p. 8-10) ;
b)	apresentação de cupom fiscal, cupom vinculado e/ou receitas médicas com irregularidades, contrariando o disposto no art. 40 da Portaria GM/MS nº 971/2012, vigente de 15/5/2012 a 27/1/2016. Evidência: constatação 454930 (peça 1, p. 6-7) .
67.	A irregularidade consubstanciada no 'registro de dispensação de medicamentos sem a comprovação da aquisição por meio de notas fiscais' ocorre em virtude de as farmácias/drogarias solicitarem autorização para dispensar um medicamento com um determinado código EAN (código de barras) e não comprovarem posteriormente que esse medicamento de fato existia em estoque ou que tenha sido adquirido, não apresentando a respectiva nota fiscal ou apresentando a de um medicamento com código EAN diferente.
68.	Conforme art. 17 da Portaria GM/MS nº 971/2012, vigente à época, a autorização de dispensação de medicamentos e correlatos será processada por meio eletrônico, em tempo real, com base no código de barras (EAN) disposto na embalagem do medicamento e/ou correlato. Dessa forma, não pode a farmácia dispensar um medicamento com código EAN diferente do que foi autorizado.
69.	De forma a se comprovar que o medicamento foi de fato dispensado ao beneficiário, é necessário apresentar a nota fiscal de aquisição, devendo o código de barras do medicamento adquirido ser igual ao do dispensado. Caso o medicamento dispensado não possua nota fiscal de aquisição, é caracterizada, nos termos do art. 40 da Portaria GM/MS nº 971/2012, prática de irregularidade, considerando-se indevido o ressarcimento recebido em virtude da dispensação de medicamento inexistente, devendo o estabelecimento, conforme art. 43, recolher aos cofres públicos o débito correspondente ao valor repassado.
70.	Conforme voto proferido pelo Ministro-Substituto Weder de Oliveira no Acórdão 4282/2022-TCU-Primeira Câmara, de sua relatoria, a não apresentação das notas fiscais de aquisição dos medicamentos dispensados constitui falha de natureza grave, que impede a comprovação da compatibilidade entre o que foi adquirido dos fornecedores e o que foi dispensado, e, portanto, a regularidade dos pagamentos pleiteados e efetuados pelo Ministério. Na mesma linha, o Ministro Jorge Oliveira no voto do Acórdão 4278/2022-TCU-Primeira Câmara, de sua relatoria, entendeu que a ausência dessa documentação não constitui mera falha formal, mas é fator essencial para a demonstração do necessário nexo entre a compra dos medicamentos pela farmácia e a respectiva venda aos clientes.
71.	Com relação à 'apresentação de cupom fiscal, cupom vinculado e/ou receitas médicas com irregularidades', o art. 40 da Portaria GM/MS nº 971/2012 dispõe que:
'Art. 40. O descumprimento de qualquer das regras dispostas nesta Portaria e seus Anexos pelas farmácias e drogarias caracteriza prática de irregularidade no âmbito do PFPB, considerando-se irregulares as seguintes situações, entre outras:
I - comercializar e dispensar medicamentos e/ou correlatos fora da estrita observância das regras de execução do PFPB, dispostas nesta Portaria;
II - deixar de exigir a prescrição, laudo ou atestado médico, a apresentação do CPF e a assinatura do titular do CPF no cupom vinculado;
 (...) 
IV - comercializar e dispensar medicamentos e/ou correlatos do PFPB em nome de terceiros;
 (...) 
X - cadastrar pacientes em nome do PFPB fora do estabelecimento, especialmente, em domicílio;
XI - entregar medicamentos e/ou correlatos do PFPB fora do estabelecimento, especialmente em domicílio, uma vez que a venda exige a presença do paciente no estabelecimento, munido dos documentos necessários;
 (...) 
XIII - permitir que pessoa distinta do titular da receita ou seu procurador legal assine em nome do paciente, o que poderá caracterizar falsidade ideológica;
XIV - rasurar quaisquer documentos necessários para a validação da venda dos itens constantes do elenco do programa;
XV - receber a prescrição, laudo ou atestado médico com data posterior a autorização consolidada;
XVI - lançar no sistema de vendas do programa, informações divergentes das constantes na prescrição, laudo ou atestado médico e no documento do paciente;
XVII - dispensar medicamentos e/ou correlatos cuja prescrição, laudo ou atestado médico que já tiverem sido dispensados ou fornecidos, cuja comprovação se dê por meio da presença de carimbo com a inscrição fornecido; e
XVIII - realizar a substituição do medicamento prescrito em desacordo com a Legislação vigente.'
72.	Ainda, segundo o art. 43, após relatório conclusivo do DENASUS, o estabelecimento será notificado para recolher aos cofres públicos o débito correspondente ao valor repassado pelo Ministério da Saúde nas transações consideradas irregulares, no prazo de 60 (sessenta) dias a contar da notificação, sem prejuízo da multa prevista no art. 45 desta Portaria.
73.	Cumpre salientar que a participação dos estabelecimentos no PFPB não constitui uma obrigatoriedade, mas sim uma manifestação de vontade, com celebração de convênio entre o estabelecimento e o Ministério da Saúde. Para poder participar a defendente requereu a habilitação nas condições estabelecidas pela Portaria GM/MS nº 971/2012, da qual declarou expressamente estar ciente de todo o conteúdo e exigências, as quais aceitou e se comprometeu a cumprir, não podendo, dessa forma, alegar desconhecimento.
74.	No âmbito do TCU, é considerado de boa-fé o responsável que, embora tenha concorrido para o dano ao erário ou outra irregularidade, seguiu as normas pertinentes, os preceitos e os princípios do direito. A análise, portanto, é feita sob o ponto de vista objetivo, sem que seja necessária a comprovação de má-fé (dolo) , mas apenas da ausência de boa-fé objetiva (Acórdão 7936/2018-TCU-Segunda Câmara, Relator Ministro-Substituto Augusto Sherman) .
75.	Dessa forma, não é possível atestar a boa-fé da responsável, já que o dano decorreu justamente do descumprimento das normas e princípios do Programa Farmácia Popular do Brasil - PFPB. É possível afirmar que a responsável tinha consciência da ilicitude dos atos, haja vista ter assinado termo de adesão no qual requereu a habilitação nas condições estabelecidas pela Portaria que rege o Programa, da qual declarou expressamente estar ciente de todo o conteúdo e exigências, as quais aceitou e se comprometeu a cumprir.
76.	Não assiste, dessa forma, razão à defendente.
Culpabilidade
77.	No âmbito do TCU, é considerado de boa-fé o responsável que, embora tenha concorrido para o dano ao erário ou outra irregularidade, seguiu as normas pertinentes, os preceitos e os princípios do direito. A análise, portanto, é feita sob o ponto de vista objetivo, sem que seja necessária a comprovação de má-fé (dolo) , mas apenas da ausência de boa-fé objetiva (Acórdão 7936/2018-TCU-Segunda Câmara, Relator Ministro-Substituto Augusto Sherman) .
78.	Dessa forma, não é possível atestar a boa-fé da responsável, já que o dano decorreu justamente do descumprimento das normas e princípios do Programa Farmácia Popular do Brasil - PFPB. É possível afirmar que a responsável tinha consciência da ilicitude dos atos, haja vista ter assinado termo de adesão no qual requereu a habilitação nas condições estabelecidas pela Portaria que rege o Programa, da qual declarou expressamente estar ciente de todo o conteúdo e exigências, as quais aceitou e se comprometeu a cumprir.
CONCLUSÃO
79.	Em face da análise promovida na seção 'Exame Técnico', propõe-se rejeitar as alegações de defesa apresentadas pela Sra. Nubia Silva de Freitas (CPF XXX.764.036-XX, CNPJ 07.938.107/0001-24) , uma vez que não foram suficientes para sanear as irregularidades a ela atribuídas.
80.	Por fim, inexistindo nos autos elementos que demonstrem a boa-fé da responsável ou a ocorrência de outros excludentes de culpabilidade, conforme exposto na seção 'Culpabilidade', devem suas contas ser, desde logo, julgadas irregulares, nos termos do art. 202, § 6º, do RI/TCU, procedendo-se à sua condenação em débito e à aplicação da multa prevista no art. 57 da Lei 8.443/1992.
PROPOSTA DE ENCAMINHAMENTO
81.	Diante do exposto, submetem-se os autos à consideração superior, propondo:
a)	rejeitar as alegações de defesa apresentadas pela empresária individual Nubia Silva de Freitas (CPF XXX.764.036-XX, CNPJ 07.938.107/0001-24) ;
b)	com fundamento nos arts. 1º, I, 16, III, 'b' e 'c', da Lei 8.443/1992 c/c os arts. 19 e 23, III, da mesma Lei, e com arts. 1º, I, 209, II e III, 210 e 214, III, do RI/TCU, que sejam julgadas irregulares as contas da empresária individual Nubia Silva de Freitas (CPF XXX.764.036-XX, CNPJ 07.938.107/0001-24) , e condená-la ao pagamento das quantias a seguir especificadas, com a fixação do prazo de quinze dias, a contar das notificações, para comprovar, perante o Tribunal (art. 214, III, 'a', do RI/TCU) , o recolhimento das dívidas aos cofres do Fundo Nacional de Saúde, atualizadas monetariamente e acrescidas dos juros de mora, calculados a partir das datas discriminadas, até a data dos recolhimentos, na forma prevista na legislação em vigor, abatendo-se, na oportunidade, os valores já ressarcidos:
	DATA DA OCORRÊNCIA
	VALOR ORIGINAL
 (R$) 

	28/02/2014
	1.122,66

	28/02/2014
	969,60

	16/04/2014
	975,90

	16/04/2014
	1.416,69

	12/05/2014
	1.491,60

	12/05/2014
	2.138,40

	30/05/2014
	2.650,80

	30/05/2014
	1.924,56

	07/07/2014
	51,60

	07/07/2014
	2.071,80

	08/07/2014
	2.152,44

	31/07/2014
	2.918,70

	01/08/2014
	2.098,98

	01/09/2014
	2.472,30

	09/09/2014
	2.059,56

	01/10/2014
	2.388,60

	02/10/2014
	348,84

	03/11/2014
	2.532,90

	03/11/2014
	109,62

	28/11/2014
	1.996,11

	01/12/2014
	2.904,90

	14/01/2015
	2.174,58

	14/01/2015
	2.961,30

	09/02/2015
	24,00

	09/02/2015
	3.996,00

	10/02/2015
	2.282,85

	03/03/2015
	30,30

	03/03/2015
	2.197,26

	03/03/2015
	4.367,40

	03/03/2015
	29,33

	02/04/2015
	10,18

	02/04/2015
	31,20

	02/04/2015
	4.052,40

	02/04/2015
	1.825,74

	05/05/2015
	33,10

	05/05/2015
	168,30

	05/05/2015
	4.438,50

	05/05/2015
	2.478,60

	12/06/2015
	5.202,30

	12/06/2015
	23,40

	15/06/2015
	2.519,37

	03/07/2015
	14,10

	03/07/2015
	5.758,80

	06/07/2015
	29,33

	06/07/2015
	2.908,98

	05/08/2015
	70,80

	05/08/2015
	6.165,60

	06/08/2015
	2.773,98

	31/08/2015
	19,20

	31/08/2015
	1.865,16

	31/08/2015
	5.195,40

	14/10/2015
	1.581,12

	14/10/2015
	4.179,60

c)	aplicar à Sra. Nubia Silva de Freitas (CPF XXX.764.036-XX) , a multa prevista no art. 57 da Lei 8.443/1992 c/c o art. 267 do RI/TCU, com a fixação do prazo de quinze dias, a contar das notificações, para comprovar, perante o Tribunal (art. 214, III, 'a', do RI/TCU) , o recolhimento das dívidas aos cofres do Tesouro Nacional, atualizadas monetariamente desde a data do Acórdão até a dos efetivos recolhimentos, se forem pagas após o vencimento, na forma da legislação em vigor;
d)	autorizar, desde logo, nos termos do art. 28, II, da Lei 8.443/1992, a cobrança judicial das dívidas, caso não atendidas as notificações;
e)	autorizar, desde logo, e com fundamento no art. 26, da Lei 8.443/1992 c/c o art. 217, do RI/TCU, caso seja do interesse da responsável, o parcelamento das dívidas em até 36 parcelas, devendo incidir, sobre cada uma, os encargos legais devidos, sem prejuízo de alertá-lo de que, caso opte por essa forma de pagamento, a falta de comprovação do recolhimento de qualquer parcela implicará o vencimento antecipado do saldo devedor, nos termos do art. 26, parágrafo único, e 59, da Lei 8.443/1992 c/c o art. 217, § 2º, do RI/TCU;
f)	enviar cópia do Acórdão que vier a ser prolatado à Procuradoria da República no Estado de Minas Gerais, nos termos do § 3º do art. 16 da Lei 8.443/1992, c/c o § 7º do art. 209 do RI/TCU, para adoção das medidas cabíveis, e ao Fundo Nacional de Saúde e aos responsáveis, para ciência, e informar-lhes que a deliberação, acompanhada do Relatório e do Voto que a fundamenta, está disponível para a consulta no endereço www.tcu.gov.br/acordaos, além de esclarecer que, caso requerido, o TCU poderá fornecer sem custos as correspondentes cópias, de forma impressa;
g)	 informar à Procuradoria da República no Estado de Minas Gerais que, nos termos do parágrafo único do art. 62 da Resolução TCU 259/2014, os procuradores e membros do Ministério Público credenciados nesta Corte podem acessar os presentes autos de forma eletrônica e automática, ressalvados apenas os casos de eventuais peças classificadas como sigilosas, as quais requerem solicitação formal".
3.	O Ministério Público junto a este Tribunal (MP/TCU) , representado pelo procurador Lucas Rocha Furtado, manifestou-se de acordo com a proposta da unidade instrutiva[footnoteRef:2]. [2:  Peça 51.] 
É o relatório.

Cortopassi Macedo Tostes (OAB/MG 30.634), representando Núbia Silva de Freitas.

Subprocurador-Geral Lucas Rocha Furtado.

TOMADA DE CONTAS ESPECIAL. FNS. AUDITORIA DENASUS. DANO AO ERÁRIO POR IRREGULARIDADES NA EXECUÇÃO DO PROGRAMA FARMÁCIA POPULAR DO BRASIL. CITAÇÃO. REJEIÇÃO DAS ALEGAÇÕES DE DEFESA. CONTAS IRREGULARES. DÉBITO. MULTA. COMUNICAÇÕES.

TOMADA DE CONTAS ESPECIAL (TCE)

Unidade de Auditoria Especializada em Tomada de Contas Especial (AudTCE).

Em exame, tomada de contas especial instaurada pelo Fundo Nacional de Saúde (FNS) em desfavor da empresária individual Núbia Silva de Freitas, por irregularidades ocorridas no período de 28/2/2014 a 14/10/2015 relacionadas à execução do Programa Farmácia Popular do Brasil (PFPB) , custeado com recursos federais do Sistema Único de Saúde (SUS) . 
As irregularidades foram constatadas pelo então Departamento Nacional de Auditoria do SUS (Denasus) , em auditoria realizada entre 15/8/2016 e 31/10/2016, com a finalidade de avaliar a execução do programa e o cumprimento das normas estabelecidas na portaria GM/MS 971/2012, vigente de 15/5/2012 a 27/1/2016, pela referida farmácia credenciada, localizada no município de Campina Verde/MG. 
No relatório de auditoria 16827[footnoteRef:2], foram registradas ocorrências relacionadas à dispensação de medicamentos e à documentação comprobatória: [2:  Peças 1-2.] 
"registro de dispensação de medicamentos sem notas fiscais que comprovem a aquisição";
"apresentação de cupom fiscal, cupom vinculado e/ou receitas médicas com irregularidades".
O Denasus deu oportunidade de defesa à responsável, cujas justificativas afastaram parcialmente as irregularidades apontadas. Na sequência, quantificou o prejuízo ao erário no valor histórico de R$ 106.204,74.
O tomador de contas especial, em seu relatório 334/2020[footnoteRef:3], concluiu pela responsabilização da empresária individual Sra. Núbia Silva de Freitas, quantificando o débito em valor de R$ 156.968,57, atualizado em 3/7/2020.  [3:  Peça 26.] 
A Controladoria-Geral da União concordou com as conclusões do relatório do tomador de contas especial[footnoteRef:4] e o ministro de Estado da Saúde atestou ciência do processo[footnoteRef:5].  [4:  Peça 31.]  [5:  Peça 32.] 
Neste Tribunal, foi citada[footnoteRef:6] a empresária individual Núbia Silva de Freitas, pelas mesmas irregularidades e débitos delineados pelo Denasus e pelo tomador de contas especial[footnoteRef:7]: [6:  Peça 39.]  [7:  Peça 41.] 
"37.1.	Irregularidade nas dispensações e/ou na documentação comprobatória de dispensações de medicamentos do Programa Farmácia Popular do Brasil, caracterizada por:
a)	 Ocorrência 1: registro de dispensação de medicamentos sem notas fiscais que comprovem a aquisição;
Dispositivos violados: arts. 23, 39 e 40 da Portaria GM/MS nº 971/2012, vigente de 15/5/2012 a 27/1/2016; 
Responsável: Sra. Nubia Silva de Freitas, empresária individual, no período de 28/2/2014 a 14/10/2015;
Conduta: não apresentar notas fiscais que comprovem a compra e a existência em estoque dos medicamentos dispensados;
Evidência:  Constatações 454931 e 454933 do Relatório de Auditoria nº 16827 do Denasus (peça 1, p. 8-10) ;
b)	Ocorrência 2: apresentação de cupom fiscal, cupom vinculado e/ou receitas médicas com irregularidades;
Dispositivos violados: art. 40 da Portaria GM/MS nº 971/2012, vigente de 15/5/2012 a 27/1/2016;
Responsável: Sra. Nubia Silva de Freitas, empresária individual, no período de 28/2/2014 a 14/10/2015;
Conduta: apresentar cupom fiscal, cupom vinculado e/ou receitas médicas com irregularidades e/ou realizar registro de dispensação de medicamentos de forma divergente ao constante desses documentos;
Evidência: Constatação 454930 do Relatório de Auditoria nº 16827 do Denasus (peça 1, p. 6-7) ."
Após a citação, a responsável apresentou alegações de defesa.
Em instrução final[footnoteRef:8], a então Secretaria de Controle Externo de Tomada de Contas Especial (SecexTCE) , atualmente Unidade de Auditoria Especializada em Tomada de Contas Especial (AudTCE) , propôs rejeitar as alegações de defesa apresentadas pela Sra. Núbia Silva de Freitas e julgar as contas da responsável irregulares, com imputação de débito e aplicação da multa prevista no art. 57 da Lei 8.443/1992.  [8:  Peça 48-50] 
O Ministério Público junto a este Tribunal (MP/TCU) , representado pelo procurador Lucas Rocha Furtado, manifestou-se de acordo com a proposta da unidade instrutiva[footnoteRef:9]. [9:  Peça 51.] 
II
Cumpre destacar que os ajustes firmados no âmbito do Programa Farmácia Popular têm natureza convenial, conforme as portarias GM/MS 184/2011, GM/MS 971/2012, GM/MS 111/2016 e a portaria de consolidação GM/MS 5/2017, assim como a jurisprudência desta Corte[footnoteRef:10]. Assim, recai sobre os responsáveis a obrigação de demonstrar que os recursos federais recebidos foram utilizados na finalidade prevista. [10:  Acórdão 5259/2018-TCU-Primeira Câmara, de relatoria do ministro Vital do Rêgo.] 
12. 	Em relação à natureza jurídica de empresa individual, aplicável à responsável da presente tomada de contas especial, o art. 2º do Decreto-Lei 1.706/1979  dispõe que as empresas individuais se equiparam a pessoa jurídica apenas para fins fiscais, depreendendo-se que responderia apenas a pessoa física do empresário. No voto condutor do Acórdão 4508/2020-TCU-Primeira Câmara, o ministro Vital do Rego manifestou-se no sentido de que a empresa individual não tem personalidade diversa e separada do titular, constituindo-se como única pessoa com único patrimônio, tanto assim que é desnecessária a desconsideração da personalidade jurídica para a condenação de responsável empresário individual. 
13.	Em relação aos argumentos fornecidos pela responsável em sua defesa e respectiva análise da unidade instrutiva, teço, a seguir alguns comentários. 
14.	Com relação às ocorrências de "registro de dispensação de medicamentos sem notas fiscais que comprovem a aquisição" e "apresentação de cupom fiscal, cupom vinculado e/ou receitas médicas com irregularidades", alegou que teria apresentado cupons e receitas médicas solicitados pelo Denasus e que sempre teria zelado para que todas as dispensações seguissem os critérios exigidos pelas portarias vigentes, "dentro do pouco conhecimento que tinha sobre o assunto, aliado à completa falta de informação a respeito". Alegou, ainda, que as divergências encontradas teriam ocorrido "por erro ao dispensar o medicamento com o código de barras errado, por completa e total falta de informação e ausência de conhecimento da portaria em vigência, o que seria um erro meramente operacional, não havendo má-fé por parte da defendente."
15.	A então SecexTCE assinalou que para comprovação de que o medicamento foi de fato dispensado ao beneficiário é necessário apresentar a nota fiscal de aquisição, devendo o código de barras do medicamento adquirido ser igual ao do dispensado. Caso não seja apresentada a nota fiscal de aquisição do medicamento dispensado, fica caracterizada, nos termos do art. 40 da portaria GM/MS 971/2012, prática de irregularidade, considerando-se indevido o ressarcimento recebido em virtude da dispensação de medicamento inexistente, devendo o estabelecimento recolher aos cofres públicos o débito correspondente ao valor que lhe fora repassado. 
16.	A unidade instrutiva consignou, ainda, não ter sido possível atestar a boa-fé da responsável, na medida em que essa possuiria consciência da ilicitude dos atos, tendo assinado termo de adesão no qual requereu a habilitação conforme condições estabelecidas pela portaria que rege o programa, da qual declarou expressamente estar ciente de todo o conteúdo e exigências, as quais aceitou e se comprometeu a cumprir. 
17.	Em relação à prescrição, regulamentada pela Resolução TCU 344, de 11/10/2022, foi efetuada análise do termo inicial da contagem do prazo de prescrição, bem como da sequência dos eventos processuais com o condão de interromper a fluência do prazo prescricional, nos termos dos arts. 5º e 8º da Resolução TCU 344/2022[footnoteRef:11].  [11:  Peça 48, p. 3-4.] 
18.	Assim, considerando as análises efetuadas pela unidade instrutiva, rejeito as alegações de defesa apresentadas pela Sra. Núbia Silva de Freitas, devendo ser julgadas irregulares suas contas e condenada ao pagamento do débito apurado, cabendo a aplicação de multa, pois não ocorreu em relação aos atos examinados neste processo a prescrição das pretensões ressarcitória e punitiva.
	Diante do exposto, voto pela aprovação do acórdão que ora submeto à apreciação deste Colegiado.
TCU, Sala das Sessões, em 2 de maio de 2023.
Weder de Oliveira
Relator